【裁判字號】    94,竹簡,209
【裁判日期】    991216
【裁判案由】    給付管理費
【裁判全文】
臺灣新竹地方法院民事簡易判決         94年度竹簡字第209號
原      告  富群花園社區管理委員會
法定代理人  張恕仁
訴訟代理人  黃恆昌
            陳玉珠
            李志成
            陳文樟
訴訟代理人  羅秉成律師
            魏順華律師
複代 理 人  戴愛芬律師
            黃振洋律師
            曾能煜律師
被      告  梅竹賞社區公寓大廈管理委員會
法定代理人  蔡清標
訴訟代理人  朱昭勳律師
複代 理 人  許民憲律師
            朱昭璧
            任孍
上列當事人間請求給付管理費事件，本院於民國99年12月2日辯
論終結，判決如下：
    主      文
被告應給付原告新臺幣柒萬伍仟元，及自民國九十四年三月四日
起至清償日止，按年息百分之五計算之利息，暨自九十四年二月
一日起至清償日止，按月給付原告新臺幣壹萬伍仟元。
原告其餘之訴駁回。
訴訟費用由被告負擔百分之六十五，餘由原告負擔。
本判決原告勝訴部分得假執行。但被告如於假執行程序實施前，
以新臺幣壹佰壹拾肆萬元為原告預供擔保，得免為假執行。
原告其餘假執行之聲請駁回。
    事實及理由
甲、程序方面：
壹、按當事人喪失訴訟能力或法定代理人死亡或其代理權消滅者
    ，訴訟程序在有法定代理人或取得訴訟能力之本人，承受其
    訴訟以前當然停止；而前開情形於有訴訟代理人時不適用，
    但法院得酌量情形，裁定停止其訴訟程序；又第168條至第
    172條及前條所定之承受訴訟人，於得為承受時，應即為承
    受之聲明，而聲明承受訴訟，應提出書狀於受訴法院，民事
    訴訟法第170條、第173條、第175條第1項、第176條分別定
    有明文。查：
一、本件原告之法定代理人原為曹迺恆，嗣於訴訟進行中依序變
    更為周瓊如、彭王芸華、吳秀卿、曾寶璇、黃恆昌、張恕仁
    ，而其委任有訴訟代理人，是其訴訟程序不當然停止，且均
    以書狀聲明承受訴訟，核與上開規定相符，應予准許。
二、本件被告之法定代理人原為王智弘，嗣於訴訟進行中依序變
    更為蔡清標、李光仁、蔡清標，而其委任有訴訟代理人，是
    其訴訟程序不當然停止，且均以書狀聲明承受訴訟，核與上
    開規定相符，應予准許。
貳、次按訴狀送達後，原告不得將原訴變更或追加，但擴張或減
    縮應受判決事項之聲明者，不在此限，民事訴訟法第255條
    第1項第3款定有明文。查本件原告起訴時，原係聲明請求「
    被告應給付原告新臺幣（下同）172,136元及自起訴狀繕本
    送達翌日起至清償日止，按年息百分之5計算之利息，並應
    自民國94年2月1日起至本件訴訟判決確定之日止，按月給付
    原告34,427元」，嗣於民國94年8月18日以書狀變更其聲明
    為：「被告應給付原告183,285元及自起訴狀繕本送達翌日
    起至清償日止，按年息百分之5計算之利息，並應自94年2月
    1日起至本件訴訟判決確定之日止，按月給付原告36,675元
    」，復於99年9月28日以書狀變更其聲明為：「被告應給付
    原告109,885元及自起訴狀繕本送達翌日起至清償日止，按
    年息百分之5計算之利息，並應自94年2月1日起至本件訴訟
    判決之日止，按月給付原告21,977元」，最後於99年11月2
    日再以書狀聲明請求：「被告應給付原告114,600元，及自
    起訴狀繕本送達翌日起至清償日止，按年息百分之5計算之
    利息，並應自94年2月1日起至清償日止，按月給付原告22,9
    20元」。核其上開變更，係屬擴張、減縮應受判決事項之聲
    明，揆諸前開規定，核無不合，應予准許。
、次按訴狀送達後，原告不得將原訴變更或追加，但請求之基
    礎事實同一或不甚礙被告之防禦及訴訟之終結者，不在此限
    ；被告於訴之變更或追加無異議，而為本案之言詞辯論者，
    視為同意變更或追加，民事訴訟法第255條第1項第2、7款及
    第2項定有明文。查本件原告起訴時原係以兩造於93年5月25
    日簽訂之協調會議記錄為請求之依據，嗣於99年11月2日之
    民事辯論意旨狀就公共設施管理費部分追加民法第179條之
    不當得利返還請求權，核其內容要為同一基礎事實，且不甚
    礙被告之防禦及訴訟之終結，且被告於訴之追加無異議而為
    本案之言詞辯論，於法尚無不合，自應准許。
乙、實體方面：
壹、原告主張：
一、緣原告社區與被告社區前於93年5月25日召開協調會議，會
    中雙方達成由原告社區代為處理被告住戶之垃圾至該社區住
    戶達160戶以上或完成自有垃圾場為止，於該段期間被告社
    區應按月繳交10,000元管理費予原告社區，有同日會議記錄
    可稽（原證一）；另被告於上開會議中同意每月繳交5,000
    元之聯外道路維護基金予原告社區，而由原告社區○○○○
    道路之維護及一切對外訴訟，此有同上會議記錄第二項可參
    ，被告社區本應確實履行，詎被告竟違反承諾，自行添購垃
    圾子車，並強行放置於原告社區所設置已飽和之垃圾場中，
    而非另行完成自有垃圾場，造成原告社區及環保單位之困擾
    ，經原告社區多次委請律師發函（原證二）限時被告社區遷
    移並按月繳交管理費及聯外道路維護金計15,000元（10000
    ＋5000＝15000）予原告社區，詎被告社區均置若罔聞。又
    兩造之其他公共設施管理費即俱樂部及兒童遊戲區之人事、
    水電及維護修繕等費用，被告本應按持分比例分擔，惟按同
    上會議記錄第三項，被告社區原得暫不負擔該項費用，但應
    以放棄使用權為條件，有效期間至93年8月31日止，如需延
    長再行協商，惟經原告社區於屆期後發函請求被告為是否放
    棄使用之意思表示或協商，但被告社區迄今仍未回復，顯拒
    絕延長及協商，故就此公共經費之分擔額，被告社區應按其
    公設持分比例即17.38％分擔。
二、原證一會議記錄所示之權利義務是否歸於「梅竹賞社區公寓
    大廈」享有或負擔？
（一）被告抗辯被告管理委員會無權利能力，故主委蔡清標及監
      委以管理委員會名義簽立之原證一會議記錄對被告社區不
      生效力云云。
（二）惟被告雖無權利能力，但仍得為法律行為，其所為法律行
      為之權利義務應歸於梅竹賞社區公寓大廈享有或負擔，故
      兩造社區於92年5月25日簽訂之原證一會議記錄仍屬有效
      ：
    １按最高法院79年台上字第1293號判決謂：「非法人之團體
      雖無權利能力，然日常用其團體之名義為交易者比比皆是
      。民事訴訟法第40條第3項為應此實際上之需要，特規定
      此等團體設有代表人或管理人者，亦有當事人能力。故非
      法人之團體除法律有明文規定或依其性質不得享受權利、
      負擔義務外，尚難謂與之為法律行為或其為之法律行為一
      概無效」。同院91年台上字第1030號判決亦謂：「按自然
      人及法人為權利義務之主體，惟非具有權利能力之『團體
      』，如有一定之名稱、組織而有自主意思，以其團體名稱
      對外為一定商業行為或從事事務有年，已有相當之知名度
      ，而為一般人所知悉或熟識，且有受保護之利益者，亦應
      受法律之保障。故未完成登記之法人，雖無權利能力，然
      其以未登記法人之團體名義為交易者，民事訴訟法第40條
      第3項為應此實際上之需要，特規定此等團體設有代表人
      或管理人者，亦有當事人能力。至於因其所為之法律行為
      而發生之權利義務，於實體法上應如何規範，自應依其行
      為之性質，適用關於合夥或社團之規定。不能以此種團體
      在法律上無權利能力即否定其一切法律行為之效力」。
    ２查被告於92年5月25代表梅竹賞社區全體住戶之意思與原
      告就垃圾放置清運、聯外道路維護管理、公共設施經費分
      擔等事項訂立原證一會議記錄，依其行為之性質，應適用
      有關民事法規有關社團與社團間之協議之規定，其效力應
      歸由富群花園社區、梅竹賞社區公寓大廈享有及負擔，故
      原證一會議記錄應為有效。
三、原告請求被告自92年5月25日起，每月支付原告垃圾清理費
    10,000元，有無理由？
（一）被告抗辯被告社區已於93年9月完成自有垃圾場，且原告
      自96年起即未派員清理垃圾場並支付相關費用，資源回收
      業者張上森每年尚給付原告社區10,000元，被告顯無支付
      此項費用之必要云云。
（二）查新竹市政府要求市民需自行為垃圾分類、回收等工作，
      然兩造社區住戶就垃圾分類、回收之自主執行率過低，仍
      需派遣清潔人員處理垃圾分類、回收，以及垃圾場之清潔
      工作，兩造社區因此約定由原告社區負責垃圾清運、分類
      、回收並維護垃圾場中所有的設備，同意代為被告社區處
      理其垃圾，其目的在統一事權，避免兩造就垃圾處理有不
      同之作業標準，亦可避免社區垃圾場變成三不管之髒亂地
      帶。惟倘被告社區之住戶達160戶以上或被告社區完成自
      有之垃圾場，即由被告社區自行處理其住戶之垃圾，毋需
      給付原告社區每月10,000元。
（三）於93年09月間，被告社區為免除支付前揭管理費，在未與
      原告社區協商之情形下，片面購買一部垃圾子車放置於垃
      圾場，聲稱供其所屬住戶傾倒垃圾，然被告社區並未為自
      行派員進行垃圾分類與回收，且其住戶將應回收之垃圾任
      意棄置於垃圾場內，造成新竹市環保局前來社區稽查時，
      認定社區之垃圾分類不確實。另被告社區僅在垃圾場擺放
      一部子車，且其放置之子車未記載「梅竹賞社區專用」，
      被告社區亦未告誡所屬住戶應將垃圾置於自有之子車內，
      而不得置於其他子車，被告社區住戶仍持續將垃圾置於原
      告社區擺放之子車內，並由原告社區派員清潔，且被告社
      區未派員定期清理垃圾場，在此情形下，難認原告已完成
      自有垃圾場。
（四）被告社區雖另抗辯新竹市政府清潔隊均定期來載運子車內
      的垃圾，原告社區根本毋需派員處理垃圾清運，在此情形
      下，被告社區自毋需繳納清潔費…等語，惟依證人謝燃妹
      、陳耀宗之證述內容，即知原告社區確有派員專門清理垃
      圾場，而支出人事、水費、清潔用品…等費用，另原告社
      區縱於96年間委請張上森處理資源回收，但原告所屬清潔
      員仍須持續清理垃圾場，僅不必處理垃圾分類而已，茲詳
      述理由如下：
    １證人即原告社區僱請之清潔人員謝燃妹於99年10月19日到
      庭證稱略：「…我87年起開始在富群社區工作…工作內容
      包含資源回收、分類、清掃垃圾車，載走垃圾時要清掃，
      廚餘筒髒了要清洗，垃圾子車內的垃圾是環保局會派人來
      載走，但車子亂了，我們要負責排好，地板若髒了也要清
      洗…如果有黏黏的水流到地板，才會用水去沖地板及子母
      車…環保局一、三、五有資源回收，所以會花比較久時間
      整理…我在95年間因先生生病，所以沒有再做垃圾場清理
      的工作了，由陳耀宗在96年接這個工作，後來陳耀宗又離
      職，我在97年又回來做，工作內容仍然包含垃圾場清理…
      雖然垃圾場資源回收的部分外包，但東西載走後，垃圾車
      或地板髒了我們要清掃…垃圾場沒有管制何社區的人要丟
      那一個垃圾子車…照片所示的那二個垃圾子車因為沒有人
      利用來放垃圾（按被告社區聲稱該子車係其擺放），所以
      我沒有去清潔處理…被告社區沒有派專人來處理垃圾場的
      清潔工作…98年起負責俱樂部的工作後，我就不必打掃垃
      圾場…我在俱樂部的工作內容包含清掃裡面的俱樂部地板
      、玻璃、廁所，各個房間都要進去打掃…社區一些媽媽會
      帶小朋友來俱樂部玩，有溜滑梯、教室、讀書室…包含富
      群花園社區、聖荷西、梅竹賞社區的人都會來使用…我已
      經在那裡工作十幾年了，所以認識那個人是那個社區的…
      」等語。
    ２證人陳耀宗於99年10月19日到庭證稱略：「…我是接謝燃
      妹的工作，工作內容包含社區環境整理、回收、垃圾倒完
      清洗、整理，回收桶要用清潔劑洗，廚餘桶要洗，地板有
      時也要用肥皂去刷…我不知道做了多久之後，資源回收的
      工作才交給張上森，但張上森只有分類，我還是要整理垃
      場…如果有髒水流下來，我會清洗地板…」等語。
    ３證人張茂平於99年10月19日到庭證稱略：「…垃圾場的維
      護費用不夠，社區基於開源，所以才把垃圾場的資源回收
      以一年一萬元的代價，委託張上森承包，由張上森每年支
      付一萬元給聲請人富群花園社區管委會，代價是可以將垃
      圾場的資源回收載走販賣…張上森來收資源回收大概不超
      過一個小時，有要求其張上森收完之後，做垃圾場的清潔
      ，但是大部分的時間垃圾場髒了，還是得要求陳耀宗去清
      潔…」等語。
    ４雖被告抗辯原告已委託張上森處理垃圾場清潔，不必支出
      相關費用，故不得向被告社區收取費用云云。惟查，原告
      社區若自行處理及出賣資源回收物品，每年本有相當收益
      ，因考量人力配置方委外處理，故原告社區係將販賣資源
      收回所得之金錢換取張上森之人力及額外1萬元之回饋金
      ，此乃「以物換力」，並非原告所指有額外之收入，而不
      必支付清理費用。
    ５基此，原告社區於87至97年間均派專職人員清理垃圾場，
      並支出相關費用，原告社區雖於96年間委託張上森處理資
      源回收，但張上森僅花費約一個小時處理資源回收工作，
      垃圾場內其餘清潔工作仍需由原告社區之清潔人員處理，
      故陳耀宗、謝燃妹在96、97年間仍須花時間清理垃圾場，
      嗣原告社區於98年之後，比較嚴格的要求張上森應一併清
      理垃圾場後，張上森方在整理資源回收完畢後，另花費一
      些時間清理垃圾場，惟垃圾場在其餘時間若有髒亂，仍應
      由原告社區之清潔人員處理，故原告社區確實已支出人力
      成本及相關費用維持垃圾場之清潔。
（五）末觀原證一會議記錄載明略：「原告社區基於敦親睦鄰的
      原則，同意代被告社區處理垃圾，直至被告社區達160戶
      以上或完成自有之垃圾場為止，被告社區應於此期間內，
      按月繳納10,000元（80戶）給原告社區，期間內被告社區
      之建戶數若有變動，則此項管理費按戶數變動做比例增減
      …」等語，即知：
    １原告社區統一為被告社區處理垃圾清運，而向被告社區收
      取每月10,000元管理費，係以被告社區現有80戶為計算基
      準，每戶每月費用為125元，若被告社區戶數有變動應依
      比例增減，故被告社區繳納管理費之標準乃依戶數計算，
      而非基於原告社區有無因清理垃圾場支出費用？及支出之
      數額多少？是被告社區抗辯原告社區清理垃圾場所支出費
      用甚少，渠毋需支付此項費用，顯無理由。
    ２兩造社區就處理垃圾清運協議訂有解除條件，即「被告社
      區達160戶」或「完成自有垃圾場」為止，惟按被告社區
      住戶目前僅124戶，渠亦未完成自有之垃圾場，則原證一
      協議仍繼續有效：
    (1)所謂完成「自有垃圾場」之意，乃原告在自己所有土地上
      設置垃圾場，並自負管理清潔責任。
    (2)按被告社區雖於93年間購置一台垃圾子車置於垃圾場內，
      惟該子並未置於被告社區自有之垃圾場，且放置位置在垃
      圾場後方，其所屬住戶仍將垃圾丟棄於原告之子車內，並
      未丟棄在自有子車內，況被告社區未曾派員定期清理垃圾
      場，上情均不能認定被告社區已完成自有垃圾場，而毋需
      繳納每月10,000元之管理費。
四、被告社區是否應自92年5月25日起，按月支付原告社區○○
    道路維護基金5,000元？
（一）兩造社區○○○道路為富群街，該道路坐落土地之所有權
      人為中華民國與訴外人蕭宙亭，查蕭宙亭於87年間將前開
      土地出賣予訴外人劉邦任、鄭世傳，該二人即委請怪手司
      機剷除富群街柏油路面，並禁止兩造社區住戶通行，原告
      社區因此委請羅秉成律師為告訴代理人，向臺灣新竹地方
      法院檢察署狀告該二人涉嫌公共危險罪嫌（該署88年度偵
      字第8795號），經更審判決該二人有罪確定，原告在偵查
      及第一、二、三審階段均委請羅秉成律師為告訴人代理人
      ，為此支出律師費用21萬元（偵查階段6萬元《88年度偵
      字第8795號》、第一審6萬元《89年度訴字第328號》，第
      二審6萬元《90年度上訴字第1759號》，第三審3萬元）。
（二）另蕭宙亭於90年間向鈞院起訴請求新竹市政府拆除富群街
      （案號：90年度國字第08號、承辦股別清股），鈞院並於
      93年8月間命原告社區參加訴訟，原告社區為此委任羅秉
      成律師為訴訟代理人，已支出律師費4萬元，原告社區可
      預期此事件將再支出其他訴訟費用、委任律師費用，甚或
      支付土地所有權人通行富群街之補償金，故原告社區收取
      該項費用確有實際用途。
五、被告社區是否應自93年9月1日起，依據其持分比率17.38％
    ，按月支付其他公共設施之管理費7,920元予原告社區？原
    告社區得否併依民法第179條規定，請求被告社區給付上開
    款項？
（一）被告抗辯俱樂部為原告社區單獨使用，被告社區之住戶並
      未使用，且觀原告社區支出單據均為原告社區為使用俱樂
      部所支出之相關費用，而非維護、保存共有物之必要費用
      ，被告社區自無支付之理云云。
（二）查兩造社區之其他公共設施所需經費，包含設施費用、維
      修、管理…等費用，被告社區亦自認渠應按持分比率分擔
      （參原證一會議記錄第三項第1行），然因原告社區體諒
      被告社區住戶較少，尚無法負擔該部分金額，方同意被告
      社區得以暫時放棄使用權之方式，於93年8月31日前暫免
      繳交，此乃原證一協議書第三項訂立之緣由。
（三）上揭期限屆滿後，原告社區發函請求被告社區為是否放棄
      使用之意思表示或協商，但被告社區未予回復，顯然拒絕
      延長及協商，在此情形下，被告社區若欲使用該部公共設
      施，依約應按原告社區所訂之收費標準與管理辦法繳納費
      用。
（四）查被告社區有住戶使用俱樂部內之設施，上情有證人謝燃
      妹證詞可稽，故原告社區為維持俱樂部正常運作所支出之
      人事、水電、設備及其他雜費，被告社區自應依其持分比
      例17.38％分擔之（縱被告社區不願使用或無人使用此部
      分公共設施，亦然）。又查原告社區自87年起，單獨支付
      維持俱樂部運作所需之費用，被告社區則拒絕分擔，進而
      受有毋需支付維持運作費用之利益，致原告受有額外支出
      費用之損害，原告社區自得依據民法第179條不當得利之
      規定（原告社區爰依同一基礎事實追加此項訴訟標的），
      請求被告社區負擔下列費用：
      原告社區計算93月9月至99年08月間關於社區俱樂部之人
      事、水電及維護修繕…等費用後，請求被告社區依持分比
      例負擔：(1)第九屆支出320,838元（93年9月至94年6月）
      、(2)第十屆支出682,810元（94年7月至95年6月）、(3)第
      十一屆支出732,277元（95年7月至96年6月）、(4)第十二
      屆支出405,540（96年7月至97年6月）、(5)第十三屆支出
      414,944元（97年7月至98年6月）、(6)第十四屆支出640,4
      59元（98年7月至99年6月）、(7)第十五屆，目前支出84,3
      07元（99年7月至99年8月）。前開總計3,281,175元，以
      6年計算（93年9月至99年8月），每年平均支出546,863元
      （小數點後四捨五入），平均每月支出45,572元，被告社
      區應按其持分比例17.38％分擔，每月應負擔金額為7,920
      元。
（五）被告雖另抗辯願支付維護公共設施之必要費用，如建物維
      修、保養等費用，但依原告所提單據可知，該等費用均為
      人事費、水電費、衛生紙、洗手乳…等費用，乃原告社區
      自己使用俱樂部所支用之費用，而非維護俱樂部所需之必
      要費用，被告社區自毋需負擔云云，惟查：
    １原證一會議記錄第三項載明「社區其他公共設施『經費』
      ，被告社區理應按持分比例分攤，但因目前住戶過少…暫
      時放棄此部分『使用』之權利…」，故被告社區願依持分
      比例分攤之費用應為「使用公共設施而支出設施經費」，
      而非「不使用公共設施之維護必要費用」。
    ２公共設施維持若欲正常使用，應自派員管理及清潔，其支
      出人事、水電、雜費，當屬必要費用，被告社區之住戶亦
      有使用之情（被告社區住戶縱未使用，亦屬放棄自己之權
      利），自應依約負擔。
（六）被告社區確有負擔前揭管理費之必要，原證一會議記錄並
      非被告社區所辯稱之不平等條約：
    １原告社區茲以準備二狀附圖一（見卷壹第96頁）說明整個
      社區之狀況：
      (1)黃色瑩光筆標示編號Ａ部分為原告社區，為透天住宅。
      (2)藍色瑩光筆標示編號Ｂ部分為被告社區，為公寓式住宅
        。
      (3)紫色瑩光筆標示編號Ｃ部分為日月光飯店，為大樓式營
        業處所。
      (4)粉紅色瑩光筆標示編號Ｄ部分原為迎曦飯店，嗣改為台
        積電（TSMC）員工宿舍，為公寓式住宅，然住宅之一樓
        為兩造及日月光飯店…等社區共有之社區俱樂部，二樓
        以上方為台積電員工宿舍。
      (5)橘色瑩光筆標示編號Ｅ部分為兩造及日月光飯店等社區
        共有之大門出入口、電信設備機房、垃圾集中場、兒童
        遊戲區、社區俱樂部、Ａ哨警衛室、辦公室、瓦斯減壓
        站。
      (6)紅色原子筆標示之編號Ｆ部分為德利、官田建設正在興
        建之公寓式住宅。
    ２兩造社區及日月光飯店、台積電員工宿舍原為同一建商建
      蓋，因此共用編號Ｅ之大門出入口、電信設備機房、垃圾
      集中場、兒童遊戲區、社區俱樂部、警衛室、辦公室、瓦
      斯減壓站等設施，嗣因原建商經營不善，將社區拆開變賣
      予德利、官田等建商，故此社區包含編號Ａ、Ｂ、Ｃ、Ｄ
      等不同主體社區。
    ３原建商在79、80年間開始建蓋整個社區時，即在編號編號
      Ｅ所示Ａ哨警衛室設置24小時安全警衛，而原告社區之住
      戶在84年間遷入後，除繼續維持Ａ哨24小時之安全警衛外
      ，陸續在編號Ｅ位置成立管理委員會辦公室，在社區俱樂
      部及兒童遊戲區設置供住戶使用器材，嗣迎曦飯店於86年
      間開幕、日月光飯店於89年間開幕，及被告社區之建商德
      利、官田建設每月均繳交管理費用予原告社區，由原告社
      區統籌管理編號Ｅ公共區域。
    ４按原告社區為編號Ｅ公共區域，包含電信設備機房、垃圾
      集中場、兒童遊戲區、社區俱樂部、Ａ哨警衛室、辦公室
      、瓦斯減壓站等設備支付之經費約略歸為1.社區俱樂部費
      用2.兒童遊戲區費用3.垃圾集中場費用等費用，編號Ａ、
      Ｃ、Ｄ等社區均按比例繳納，且被告社區之建商德利、官
      田建設在施工期間，每月亦均繳交5、6萬至10餘萬元之管
      理費用予原告社區，嗣被告社區之住戶在91年中開始陸續
      遷入後，原告考量被告社區住戶過少，難以負擔較高額之
      管理費，故於92年5月25日與被告社區管委會主委及監委
      簽立原證一協議，象徵性的向被告社區收取每月15,000元
      之管理費，絕非被告社區所指之不平等條約。
六、關於請求金額之說明：
（一）被告社區自93年9月1日起未再支付任何費用，截至原告起
      訴前之94年1月31日止，計5個月，被告社區應負擔之金額
      為（垃圾清理費10,000元＋聯外道路基金5,000元＋其他
      公共社施費用7,920元）×5個月＝114,600元。
（二）按被告社區拒絕依約給付管理費，原告社區有併請求將來
      給付之必要，爰併請求被告社區應自94年2月1日起至清償
      日止，按月給付原告社區22,920元（垃圾清理費10,000元
      ＋聯外道路基金5,000元＋其他公共社施費用7,920元＝22
      ,920元）。
七、為此聲明請求：
（一）被告應給付原告114,600元，及自起訴狀繕本送達翌日起
      至清償日止，按年息百分之5計算之利息，並應自94年2月
      1日起至清償日止，按月給付原告22,920元。
（二）訴訟費用由被告負擔。
（三）請准供擔保宣告假執行。
貳、被告則以：
一、被告梅竹賞社區公寓大廈管理委員會並無權利能力，理由：
（一）按公寓大廈管理委員會雖具有訴訟上之當事人能力，惟管
      理委員會僅為公寓或大廈區分所有權人團體之代表機關，
      僅具有「非法人團體」之性質，並無自然人或法人在實體
      上所具備之權利能力。公寓大廈管理委員會既無權利能力
      ，即不能享有權利、負擔義務，當然不具有對侵權行為之
      損害負賠償責任之能力。次按，公寓大廈管委會有當事人
      能力，固為修正前公寓大廈管理條例第35條第1項所明定
      ，然參諸同條例第27條1項、第3條第8款：「公寓大廈應
      成立管理委員會或推選管理負責人。」、「管理委員會係
      指住戶（即公寓大廈之區分所有權人、承租人或其他經區
      分所有權人同意，而為專有部分之使用者）為執行區分所
      有權人會議決議事項暨公寓大廈管理維護工作，互選管理
      委員若干人設立之組織。」規定意旨可知，公寓大廈管理
      委員會之成立，旨在執行「區分所有權人會議決議事項」
      及「公寓大廈管理維護事務」，次參酌同條例第35條第2
      項規定：「管理委員會為原告或被告時，應將訴訟事件要
      旨速告知區分所有權人。」是依現行公寓大廈管理條例規
      定，管理委員會雖具有訴訟當事人之能力，但因管理委員
      會僅為公寓大廈區分所有權人團體之代表機闕，僅具非法
      人團體之性質，不具自然人與法人在實體法上之權利能力
      ，亦即不能享有權利，負擔義務（台灣高等法院92年度重
      上字第338號）。又按，公寓大廈管理條例第27條1項規定
      ：公寓大廈應成立管理委員會或推選管理負責人。公寓大
      廈管理委員會成立猶如公司之董事會，對內執行公寓大廈
      管理事務，對外代表區分所有權人團體；管理委員會有一
      定名稱、目的、會址，且以主任委員為代表人（參見公寓
      大廈管理條例第27條第2項），且管理委員會以自己名義
      代公寓大廈住戶為各項交易之情形，屢見不鮮，因此公寓
      大廈管理條例第35條規定：管理委員會有當事人能力；管
      理委員會為原告或被告時，應將訴訟事件要旨速告知區分
      所有權人。是依現行公寓大廈管理條例規定，管理委員會
      雖具有訴訟當事人之能力（訴訟法上），但因管理委員會
      僅為公寓或大廈區分所有權人團體之代表機關，是自僅具
      「非法人團體」之性質，是自亦無自然人與法人在實體法
      上所具備之權利能力。次按公寓大廈管理委員會並無權利
      能力，即不能享有權利，負擔義務，是當然亦不具有對侵
      權行為之損害，負損害賠償之責任之能力（即無侵權能力
      ）。
（二）原告雖提最高法院91年台上字第1030號判決，該判決既言
      「…至於因其法律行為所發生之權利義務，於實體上應如
      何規範，自應依其行為之性質，適用關於合夥或社團之規
      定。不能以此種團體在法律上無權利能力即否定一切法律
      行為之效力」。惟查：最高法院91年台上字第1030號判決
      意旨仍承認非法人團體無權利能力，並未破例承認非法人
      團體有權利能力。至於該判決是欲解決「設立中法人與日
      後取得法人資格同其實質，其同一性，衍生權利義務承擔
      問題」，與本案二社區間糾葛尚無關聯，因此本案無法「
      依其行為之性質，適用關於合夥或社團之規定」甚明。因
      此，原告援引上開判決作為權利能力取得及負擔義務之規
      定，尚有疑義。
二、就垃圾場清潔維護費用部分，原告並無額外支出之事實，是
    垃圾管理費用被告無須負擔。
（一）垃圾場確係由原告社區向新竹市政府申請，然係設置在原
      告社區住戶與被告社區住戶區分所有權人所「共有之土地
      」，原告以其申請設立即要求被告社區住戶按月繳交10,0
      00元「清潔費」；而原告住戶卻未從聽聞須另行繳交垃圾
      清潔費？況垃圾集中後由清潔隊清運，原告並未處理垃圾
      ，何來垃圾處理費。又原告以政府所允許設立之垃圾場，
      為其所申請不提供放垃圾為由，向鄰近各住戶施壓，因此
      並非出於自由意願去繳納「清潔費」，又原被告間就原證
      一之約定，除被告於先前訴狀之答辯外，被告並非永久須
      繳納垃圾場處理費予原告，僅需完成自有之垃圾場日止即
      可不用繳納。就此被告曾函請主管機關新竹市環保局設立
      垃圾場，主管機關認先前於原被告共有土地所成立之垃圾
      場足以處理原被告之垃圾，因此僅須由被告購買垃圾子車
      並由新竹市環保局清潔隊清運即可…，被告依主管機關之
      指示購買垃圾子車並由新竹市環保局清潔隊清運，因此被
      告可謂不須假手原告來處理垃圾，當然沒有再付任何款項
      予原告代為處理垃圾之餘地。
（二）鈞院99年10月19日調解程序，傳喚證人謝燃妹、陳耀宗、
      張茂平就垃圾場清潔管理原告是否有額外支出清潔人員費
      用之部分為調查。被告陳述意見如下：
    １證人謝燃妹部分：「（被告訴代：清掃子母車內外是你的
      工作？）我的工作是清掃地板，但如果子母車有髒水流出
      來，我也會處理。（被告訴代：這是聲請人富群花園社區
      叫你這樣做，還是你自己認為這樣比較好？）位戶反應給
      守衛，守衛叫我做的。（被告訴代：管委會有無指示或要
      求你定期去清掃子母車？）沒有，只要求我清潔地板。（
      被告訴代：聲請人富群花園社區是把資源回收外包給張上
      森來處理？）是。（被告訴代：張上森有做垃圾場的清潔
      打掃？）…剛開始有在掃，只是要求沒那麼嚴，現在要求
      比較嚴，掃的比較乾淨。（被告訴代：你們廚餘的部分是
      否有外包給其他廠商來處理？）是。但不是張上森。（被
      告訴代：此部分有無要求他們廚餘載走後要清理乾淨？）
      現在有要求，以前沒有那麼嚴。（被告訴代：現在的垃圾
      場，除了聲請人富群花園社區及相對人梅竹賞社區，聖荷
      西有無使用？）有」，是由證人謝燃妹證稱，其工作僅有
      打清掃地板，並無垃圾場之清潔工作，且並非由原告指示
      或要求定期清潔，僅是應守衛發現有髒污，而請謝燃妹為
      清理，而其後由張上森接手後，垃圾場之清潔管理均為張
      上森負責；廚餘部分別委外處理，又系爭垃圾場部分亦有
      聖荷西社區住戶使用，而非僅有原、被告社區使用。
    ２證人陳耀宗部分：「（被告訴代：你之前第一次在聲請人
      富群花園社區擔任清潔工作時，聲請人富群花園社區管理
      委員會有無要求你去清理子母車？）沒有，但如果有髒水
      留下來，會清就地板」，是由證人陳耀宗證詞，自其第一
      次應為95年左右至原告社區工作時，其工作範圍並無涵蓋
      清潔或管理垃圾場，足證原告並無委由專人為垃圾清潔、
      分類。
    ３證人張茂平部分：「垃圾場的維護費用不夠，社區基於開
      源，所以才把垃圾場的資源回收以1年1萬元的代價，委託
      張上森承包，由張上森每年支付1萬元給聲請人富群花園
      社區管委會，代價是可以將垃圾場的資源回收載走販賣。
      廚餘是另外一個廠商，一個月500，一年6000元，資源回
      收是委託張上森。張上森來送資源回收大概不超過一個小
      時，有要求張上森收完之後，做垃圾場的清潔，但是大部
      分的時間垃圾場髒了，還是得要求陳耀宗去清潔。（被告
      訴代：陳耀宗說他現在沒有清理垃圾場，有何意見？）我
      的意見是我有垃圾場需要清理時，陳耀宗還是要來清理。
      （被告訴代：現場垃圾場是否有讓聖荷西來使用？）是。
      （被告訴代：此部分有無向聖荷西要求維護費用？）沒有
      」，由上可知，原告垃圾場之清潔分類是委外與張上森、
      廚餘部分委外與他人，單就清潔分類，每月張上森會免費
      清潔、分類，並給付原告社區一萬元之款項，原告並無任
      何支出款，是被告應無須分擔垃圾場維護費。
（三）準此，原告垃圾場之清潔分類既是委外，且外包商每年均
      有給付原告款項16,000元左右（資源回收10,000元、廚餘
      6,000元），則原告並無任何清潔費用支出，故被告亦無
      需按月再給付10,000元予原告。退步言之，若鈞院認原告
      請求垃圾場維護費用有理，則被告主張垃圾場除原被告社
      區有使用外，尚如證人謝燃妹、張茂平所證稱聖荷西社區
      亦有使用，故系爭垃圾場維護費用被告認聖持西亦應共同
      負擔。
三、聯外道路維護費用部分，如鈞院認被告有權利能力，對於應
    依協調會議記錄第二點支付聯外道路維護基金予原告，並不
    爭執。
四、公共設施使用（即俱樂部、兒童遊樂設施）之經費部分，被
    告認應按持分比例分擔。
（一）原告所請求被告分擔之俱樂部相關經費、兒童遊樂設施相
      關費用，皆未於系爭協調會議記錄有該協議，是此為協議
      以外之費用，不在被告應繳納之費用內，故被告無需繳納
      俱樂部相關經費、兒童遊樂設施相關費用等費用。
（二）又對於公有公共設施俱樂部，因歷年來，多由原告社區把
      持，被告住戶均無法使用，是原告請求稱被告社區應按持
      分負擔尚乏依據。
（三）另「俱樂部」、「兒童遊戲區」相關費用，原被告從無約
      定由原告添購設備，亦未委由原告經營，原告為自己社區
      住戶所購設備，被告社區無理由負擔，且原告住戶將私有
      器材放置於共有土地，被告尚得依法請求移除，如何有分
      擔此部分費用之理，是原告稱被告社區於93年9月起應依
      原告社區所定收費標準及管理辦法支付管理費，實屬無據
      。此參原證四、原證五各單據內容均為原告富群社區以自
      己名義所購置之設備或以自己名義之支出，凡此購置或支
      出事先未受被告同意復非受被告委任所辦理，依法無理由
      請求被告負擔。
五、為此答辯聲明：
（一）請求駁回原告之訴。
（二）訴訟費用由原告負擔。
（三）如受不利判決，被告願供擔保請准宣告假執行。
、兩造不爭執事項：
一、被告初成立時，因戶數不足，而與原告於92年5月25日簽立
    原證一之協調會議記錄（見竹簡卷一第8頁）。
二、被告自93年9月起，即未支付協調會議記錄第一、二點結論
    所示之金額。
三、被告目前住戶數為127戶，尚未達協調會議記錄第一點所載
    住戶數達160戶以上之條件。
四、被告如有權利能力，對於應依協調會議記錄第二點支付聯外
    道路維護基金予原告，並不爭執。
五、被告就系爭垃圾場、兒童遊戲區及社區俱樂部所在土地及俱
    樂部建物持分比率為17.38％。
肆、本院之判斷：
一、(一)原告主張兩造社區及日月光飯店、台積電員工宿舍原為同
    一建商建蓋，因此共用大門出入口、電信設備機房、垃圾集
    中場、兒童遊戲區、社區俱樂部、警衛室、辦公室、瓦斯減
    壓站等設施，嗣因原建商經營不善，將社區拆開變賣予德利
    、官田等建商，故此社區包含兩造社區、日月光飯店、台積
    電員工宿舍等不同主體社區。兩造前於94年5月25日召開協
    調會議達成由原告社區代為處理被告住戶之垃圾至該社區住
    戶達160戶以上或完成自有垃圾場為止，於該段期間被告社
    區應按月繳交10,000元管理費予原告社區；另被告於上開會
    議中同意每月繳交5,000元之聯外道路維護基金予原告社區
    ，而由原告社區○○○○道路之維護及一切對外訴訟，詎被
    告竟違反承諾，自行添購垃圾子車，並強行放置於原告社區
    所設置已飽和之垃圾場中，而非另行完成自有垃圾場，造成
    原告社區及環保單位之困擾，並自94年9月起拒絕繳交垃圾
    管理費、聯外道路維護基金；又兩造之其他公共設施管理費
    即俱樂部及兒童遊戲區之人事、水電及維護修繕等費用，被
    告本應按持分比例分擔，惟依同上會議記錄第三項，被告社
    區原得暫不負擔該項費用，但應以放棄使用權為條件，有效
    期間至93年8月31日止，就此公共經費之分擔額，被告社區
    亦應自93年9月起按其公設持分比例即17.38％分擔，爰依93
    年5月25日協調會議記錄及不當得利之法律關係，請求被告
    給付垃圾管理費、聯外道路維護基金、公共設施管理費，並
    提出協調會議記錄為憑。(二)被告則以：原告逕對無權利能力
    之被告提起本件訴訟請求給付，依法即屬無據，不應准許；
    如認被告有權利能力，則對於被告應依協調會議記錄第二點
    支付聯外道路維護基金部分不爭執；惟被告並非永久須繳納
    垃圾場處理費予原告，僅需完成自有之垃圾場之日止即可不
    用繳納，被告已於93年9月15日自行設置垃圾子車，並由新
    竹市環保局清潔隊清運，因此被告可謂不須假手原告來處理
    垃圾，當然沒有再付任何款項予原告代為處理垃圾之餘地，
    且原告垃圾場之清潔分類是委外與張上森、廚餘部分委外與
    他人，單就清潔分類，每月張上森會免費清潔、分類，並給
    付原告社區1萬元之款項，原告並無任何支出款，是被告應
    無須分擔垃圾場維護費；至於原告請求被告分擔公共設施管
    理費，未於系爭協調會議記錄有該協議，自不在被告應繳納
    之費用內，且公共設施俱樂部，歷年來多由原告社區把持，
    被告住戶均無法使用，是原告請求被告社區應按持分負擔尚
    乏依據，另「俱樂部」、「兒童遊戲區」相關費用，兩造從
    無約定由原告添購設備，亦未委由原告經營，原告為自己社
    區住戶所購設備，被告社區無理由負擔等語置辯。故本件二
    造之爭點厥為：(一)被告有無權利能力？兩造簽訂之協調會議
    記錄所示之權利義務是否歸於被告享有或負擔？(二)原告依協
    調會議記錄，請求被告自93年9月1日起每月支付原告垃圾清
    理費10,000元，有無理由？(三)原告依協調會議記錄，請求被
    告自93年9月1日起按月支付原告社區○○道路維護基金5,00
    0元，有無理由？(四)原告依協調會議記錄或民法第179條之規
    定，請求被告自93年9月1日起，依據被告之持分比率17.38
    ％，按月支付兒童遊戲區、社區俱樂部之公共設施管理費7,
    920元予原告，有無理由？茲分述如下：
二、被告有無權利能力？兩造簽訂之協調會議記錄所示之權利義
    務是否歸於被告享有或負擔？
（一）按依公寓大廈管理條例第3條第9款規定，管委會係由區分
      所有權人選任住戶若干人為管理委員所設立之組織，旨在
      執行「區分所有權人會議決議事項」及「公寓大廈管理維
      護事務」，於完成社團法人登記前，僅屬非法人團體，固
      無實體法上完全之權利能力。然現今社會生活中，以管委
      會之名義為交易者比比皆是。於民事訴訟法已有第40條第
      3項：「非法人之團體，設有代表人或管理人者，有當事
      人能力」規定之外，公寓大廈管理條例更於第38條第1項
      明文規定：「管理委員會有當事人能力」，明文承認管委
      會具有成為訴訟上當事人之資格，得以其名義起訴或被訴
      ，就與其執行職務相關之民事紛爭享有訴訟實施權；並於
      同條例第6條第3項、第9條第4項、第14條第1項、第20條
      第2項、第21條、第22條第1項、第2項、第33條第3款但書
      ，規定其於實體法上亦具享受特定權利、負擔特定義務之
      資格，賦與管委會就此類紛爭有其固有之訴訟實施權。故
      管委會倘基於規約約定或區分所有權人會議決議所為職務
      之執行致他人於損害，而應由區分所有權人負賠償責任時
      ，其本身縱非侵權行為責任之權利義務歸屬主體，亦應認
      被害人得基於程序選擇權，並依上開同條例第38條第1項
      規定及訴訟擔當法理，選擇非以區分所有權人而以管委會
      為被告起訴請求，俾迅速而簡易確定私權並實現私權，避
      免當事人勞力、時間、費用及有限司法資源之不必要耗費
      。且因同條第2項明定：「管理委員會為原告或被告時，
      應將訴訟事件要旨速告區分所有權人」，與民事訴訟法第
      65條訴訟告知之規定旨趣相當…，否則，公寓大廈管理條
      例規定管委會有當事人能力，即失其意義，當非立法本意
      ，此有最高法院98年度台上字第790、792號判決可參。又
      按非法人之團體雖無權利能力，然日常用其團體之名義為
      交易者，比比皆是，民事訴訟法第40條第3項規定此等團
      體設有代表人或管理人者，於訴訟法上有當事人能力，得
      為確定私權之請求，其實體法上雖無權利能力而不得為權
      利義務之主體，但不能因此謂其代表人或管理人以非法人
      團體名義所為之法律行為無效。本件ＣＩＡ管委會(上訴
      人)固屬非法人團體，難謂其與信義管委會(被上訴人)訂
      立系爭協議書為無效，亦有最高法院97年度台上字第2465
      號號判決足考。
（二）兩造於92年5月25日簽訂協調會議記錄，約定「一、由於
      社區大門口垃圾場是由富群花園社區向新竹市環保局申請
      設立，富群花園擁有並負責維護垃圾場中所有設備，富群
      花園社區基於敦親睦鄰的原則，同意代為處理梅竹賞社區
      住戶的垃圾，直至梅竹賞社區住戶達160戶以上或完成自
      有垃圾場為止，此期間梅竹賞社區同意每月按時繳交壹萬
      元管理費（80戶）給富群花園，期間梅竹賞社區之建戶數
      若有變動，則此項管理費按戶數變動做比例增減，繳納期
      間回溯自91年9月份起。二、梅竹賞社區同意每月繳納5千
      元（80戶）之聯外道路維護基金給予富群花園社區，由富
      群花園社區負責全體社區○○道路之維護與一切對外訴訟
      。期間梅竹賞社區建戶數若有變動，則此項管理費按戶數
      變更做比例增減，繳納期間回溯自91年9月份起。三、社
      區其他公共設施經費，梅竹賞社區理應按持分比例分攤，
      但由於目前梅竹賞社區建戶數過少，尚無法負擔此部分金
      額，因此同意暫時放棄此部分使用之權利，但保有持分權
      （此項協議有效至民國93年8月31日，如需延長有效日期
      或終止由當任主委再協商權利義務之）。若梅竹賞社區住
      戶欲使用此部分之公共設施時，將須依照富群花園社區所
      訂之收費標準與管理辦法來收費及管理」等情，有協調會
      議記錄在卷可稽（見竹簡卷一第8頁）。
（三）被告固以原告對無權利能力之被告提起本件訴訟請求給付
      ，於法無據等語置辯。經查，上開協調會議記錄第一項關
      於「垃圾管理費」之協調緣由及經過，業據被告法定代理
      人亦係代表被告簽訂協調會議記錄之蔡清標於本院陳稱：
      當初並沒有開區分所有權人會議去簽原證一，但是管委會
      大家開會同意我去簽原證一，會去簽的理由是因為原告封
      住垃圾場等語在卷（見竹簡移調卷第81頁）；而「聯外道
      路維護基金」部分則肇因於兩造社區○○○道路即富群街
      坐落土地之所有權人為中華民國與訴外人蕭宙亭，訴外人
      蕭宙亭於87年間將土地出賣予訴外人劉邦任、鄭世傳，該
      2人委請怪手司機剷除富群街柏油路面，並禁止兩造社區
      住戶通行，原告社區因此委請律師提出公共危險告訴，另
      訴外人蕭宙亭於90年間向本院起訴請求新竹市政府拆除富
      群街道路，本院通知原告社區參加訴訟，原告社區為此委
      任律師擔任訴訟代理人支出相關律師費，並預期將再支出
      通行償金；另「公共設施經費」則因兩造社區及日月光飯
      店、台積電員工宿舍原為同一建商興建，因此共用大門出
      入口、垃圾集中場、兒童遊戲區、社區俱樂部等設施，嗣
      因原建商經營不善，將社區拆開變賣，致有公共設施費用
      分攤爭議，此等爭議協調原因均為被告所不爭執。被告法
      定代理人於92年5月25日簽訂系爭協調會議記錄前，固然
      未經召開區分所有權人會議決議，惟揆諸被告之社區住戶
      規約第九條規定：「管理委員會之服務範圍如左：一、共
      用部分及設備（包括屋頂突出物、公共空間…等）之管理
      維護事項。二、公共環境衛生（如庭園、門廳、電梯間、
      停車場、垃圾處理場等）之清潔事項。三、公共安全之維
      護（如警衛、防盜、防火）及有關機關聯絡事項。四、公
      共務服事項（如停水停電之預告繳費及傳達等）。五、管
      理費及公共負擔費用之收繳支出決算事項。六、其他有關
      本大樓住戶遵守事項之管理及服務事項」（見竹簡移調卷
      第145頁），可知上開「垃圾管理費」、「聯外道路維護
      基金」、「公共設施經費」之協議內容俱屬被告基於規約
      約定所為職務之執行，被告之法定代理人蔡清標簽訂系爭
      協調會議記錄前既經被告即管理委員會開會同意授權簽訂
      ，揆諸上開最高法院判決意旨，難謂其與原告訂立之協調
      內容為無效，而原告基於程序選擇權，選擇非以區分所有
      權人而以管理委員會為被告起訴請求，俾迅速而簡易確定
      私權並實現私權，避免當事人勞力、時間、費用及有限司
      法資源之不必要耗費，即無不合，被告以其無權利能力，
      否認原告該部分之請求，難謂正當。
（四）末按，公寓大廈管理條例第38條第2項明定：「管理委員
      會為原告或被告時，應將訴訟事件要旨速告區分所有權人
      」，此與民事訴訟法第65條訴訟告知之規定旨趣相當。查
      本件被告社區之區分所有權人會議於93年間就是否繼續使
      用俱樂進行表決，反對使用25人，無人贊成使用，決議為
      「此案成立為不使用迎曦俱樂部，相關法律問題由朱律師
      處理」，並於當年度支付原告1年份垃圾管理費及聯外道
      路維護費18萬元，94年以後被告也陸續在各年度之區分所
      有權人會議上報告本件訴訟情形，為被告自承在卷（見本
      院竹簡卷三第24頁），並有被告提出之區分所有權人會議
      記錄（見竹簡移調卷第155、169、178、185、192）、93
      年度財務收支報表在卷可憑（見竹簡移調卷第157頁）。
      故本件被告雖無實體法上之權利能力，惟其與原告簽訂之
      系爭協調會議記錄內容並非無效，且將來確定判決之既判
      力，依民事訴訟法第401條第2項規定自應及於各區分所有
      權人。
三、原告依協調會議記錄，請求被告每月支付原告垃圾清理費10
    ,000元，有無理由？
（一）原告主張被告應依協調會記錄第一項約定，按月支付原告
      垃圾清理費10,000元，此為被告所否認，並以被告已於93
      年9月15日自行設置垃圾子車，並由新竹市環保局清潔隊
      清運，不須假手原告處理垃圾，故無支付款項予原告代為
      處理垃圾之餘地；且原告垃圾場之清潔分類是委外給訴外
      人張上森處理，每月訴外人張上森會免費清潔、分類，並
      給付原告1萬元之款項，原告並無任何支出款項，是被告
      應無須分擔垃圾場維護費等情置辯。查，系爭協調會議記
      錄約定「一、由於社區大門口垃圾場是由富群花園社區向
      新竹市環保局申請設立，富群花園擁有並負責維護垃圾場
      中所有設備，富群花園社區基於敦親睦鄰的原則，同意代
      為處理梅竹賞社區住戶的垃圾，直至『梅竹賞社區住戶達
      160戶以上』或『完成自有垃圾場』為止，此期間梅竹賞
      社區同意每月按時繳交壹萬元管理費（80戶）給富群花園
      …」，足見兩造協議於「梅竹賞社區住戶達160戶以上」
      或「完成自有垃圾場」條件成就時，被告始毋須依約按月
      給付1萬元之「垃圾管理費」予原告。
（二）查被告社區住戶目前僅為127戶，「梅竹賞社區住戶達160
      戶以上」之條件尚未成就，此為兩造所不爭；而被告是否
      已「完成自有垃圾場」之設置，則為爭執之所在。經查：
    １證人即原告社區僱用之清潔人員謝燃妹到院證稱：我87年
      開始在富群花園社區做社區○○○○○道路清掃的工作，
      剛開始也包括富群花園社區的垃圾場，我要做資源回收、
      分類、清掃垃圾車，載走垃圾時要清掃，廚餘桶髒了要清
      洗，垃圾子車內的垃圾是環保局會派人來載走，但車子亂
      了，我們要負責排好，地板若髒了也要清洗，到95年開始
      不做垃圾場的工作，後來因為我先生身體不好，96年換陳
      耀宗來接，但陳耀宗97年離職後，我又回來兼職社區清潔
      工作，主要工作是從事社區內的私人清潔工作，並負責垃
      圾場，因為後來垃圾場資源回收的部分外包，東西載走後
      ，垃圾車或地板髒了我們要清掃…，如果有黏黏的水流到
      地板，會用水去沖地板及子母車，我的工作是清掃地板，
      但如果子母車有髒水流出來，我也會處理，富群花園管委
      會沒有指示我定期去清掃子母車，只要求我清潔地板…。
      我不清楚梅竹賞社區在93年7月是否有另外設置自己的垃
      圾子車等語在卷（見竹簡移調卷第123-126頁）。經本院
      當庭提示竹簡卷一第379頁照片，令被告法定代理人指出
      何垃圾子車係其自行設置？被告法定代理人無法指出，並
      表示：時間太久需再確認，而當庭另行提出2幀照片指出
      打勾部分為被告自行設置之垃圾子車（見竹簡移調卷第21
      0 頁），惟第一張照片打勾之垃圾子車設於整排垃圾桶及
      資源回收桶及廢棄物之後方樹下，極不明顯，經本院提示
      予證人謝燃妹其證稱：我知道那裡有2個垃圾子車，但是
      是誰的不清楚，那2個子車不清楚何時設置，不會有人丟
      垃圾到那2個子車，都丟前面，我也不會去清掃那2個垃圾
      子車，因為沒有人利用，垃圾場沒有管制何社區的人要丟
      那一個垃圾子車，梅竹賞社區主委有時經過看到髒也會幫
      我處理，但該社區沒有其他專人在清掃。另第二張照片所
      示2個垃圾子車，證人謝燃妹證稱：這垃圾子車我有看到
      ，這個有在用，清掃是陳耀宗，資源回收部分是張上森載
      走，我不知道垃圾子車是那個社區的，我也沒有注意上面
      有無標示社區名稱，我打掃的垃圾場沒有區分富群花園社
      區、梅竹賞社區，大家都丟在同一地方等語在卷（見竹簡
      移調卷第126頁反面至127頁）。
    ２證人即原告社區於96年間僱用之清潔人員陳耀宗到庭證稱
      ：謝燃妹先生開刀，我來接她的工作，工作內容為社區環
      境整理、回收、垃圾倒完清洗、整理，回收桶要用清潔劑
      洗，廚餘桶要洗，地板有時也要用肥皂去刷，我不知做了
      多久，資源回收才交給張上森，但垃圾場我還是要整理。
      我只有負責整理場所，但不分類，是張上森自己分類。第
      一次做一年4個月後，去年8月再回富群花園社區做社區的
      環境整理、園藝工作，但不包括垃圾場。之前第一次在富
      群花園社區擔任清潔工作時，富群花園社區管理委員會沒
      有要求我去清理子母車，但如果有髒水流下來，會清洗地
      板等語在卷（見竹簡移調卷第127頁反面至128頁）。
    ３證人即原告社區委託處理資源回收人員張上森則到庭證稱
      ：我從頭到尾跟原告接洽，原告富群花園社區是要我每天
      早上大概6點去做資源回收，到6點半後有一段休息時間去
      接小孩，8點以前我會回來繼續做，做到結束，時間大概
      也是花半個小時。我大概3年前到富群花園社區做，一開
      始是沒有付錢，半年後原告富群花園社區有要求我付錢，
      每半年簽約1次，每年1萬元，到現在3年共付了3萬元。我
      的資源回收的工作有順便做垃圾場的清潔，這是人之常情
      ，如果地上有髒，我會順便掃一下，資源回收場內有2個
      子母垃圾桶，印有梅竹賞，這2個垃圾桶不是我資源回收
      的對象，我不會去動到那2個垃圾筒…，我順便掃垃圾場
      的時間約5至10分鐘，有時看不過去，會沖一下清洗地板
      ，清潔地板不是原告跟我約定要做的事項，是我自己要做
      的。原告要求我做資源回收，如果我弄髒的地方，就掃一
      掃，如果不是我弄髒的地方，原告沒有叫我掃，我只是順
      便…。原告社區原來有一個清潔工，好像身體不好，沒有
      人做，原告有說要標給別人做資源回收，因為我是鄰居，
      就跟原告說不如給我做，原告問我回饋金要繳多少，我說
      1萬元，我們就達成合意…。照片上有梅竹賞字樣的子母
      車，我一開始收時就有了，一開始這2個垃圾車有放在這
      裡，後來垃圾場整地之後，放到後面1、2年，是最近10天
      才又搬出來，放後面的時候沒有人丟，因為那時垃圾車太
      多，放前面就有人丟。垃圾子車放到後面是原告富群花園
      社區的前任總幹事和我一起搬的，他說沒有地方放，不如
      把這2個垃圾桶放到那裡去。我不需要清潔垃圾子車，原
      告沒有叫我做等語（見本院竹簡卷三第22-24頁）。
    ４綜合證人謝燃妹、陳耀宗、張上森之證詞可知87至95年間
      原告僱用謝燃妹擔任垃圾場清潔工作期間，謝燃妹之工作
      範圍包括垃圾車及地板清潔工作；96年間謝燃妹因家庭因
      素離職後，原告仍持續僱用陳耀宗清潔維護垃圾場之清潔
      工作，且96年間原告另行委託張上森處理垃圾場之資源回
      收工作後，雖可自證人張上森處獲取每年1萬元出售資源
      回收之代價，惟依證人張耀宗、張燃妹之證詞可知系爭垃
      圾場資源回收外包予張上森後，原告仍僱用證人謝燃妹、
      陳耀宗清潔維護資源回收以外之垃圾場清潔工作。又被告
      雖曾放置2個垃圾子車在系爭垃圾場內，惟並未派人維護
      清潔垃圾場，且其放置之2個垃圾子車置於整排垃圾桶及
      資源回收桶及廢棄物之後方樹下，沒有住戶會丟棄使用該
      2個垃圾子車，因此謝燃妹也從未曾清潔過該2個垃圾子車
      ，尤其被告社區並未另派專人清理垃圾場或其自行放置之
      垃圾子車，故謝燃妹對被告社區是否曾經另行設置自有垃
      圾子車全然不知。此外，本院當庭提示96年間被告提出之
      垃圾場照片（見竹簡卷一第379頁）予被告法定代理人，
      其竟無法指出所設置之垃圾子車所在位置（見本院竹簡移
      調卷第126頁），雖被告當庭另提出照片2幀主張係其自行
      設置之垃圾子車（見竹簡移調卷第210頁、竹簡卷三第27
      頁），並據證人謝燃妹證稱：照片這垃圾子車我有看到，
      這個有在用等語，惟證人張上森證述：「照片上有梅竹賞
      字樣的子母車，我一開始收時就有了，一開始這2個垃圾
      車有放在這裡，後來垃圾場整地之後，放到後面1、2年，
      是最近10天才又搬出來」等語，核與該照片日期顯示為99
      年9月29日相符。綜上事證顯見被告雖放置2個垃圾子車在
      系爭垃圾場內，惟並未設置廚餘與資源回收桶，亦未派人
      維護清潔垃圾場，且未管制限制其社區住戶應丟棄垃圾於
      該2個垃圾子車內，尤其該2個垃圾子車曾有一大段時間置
      於資源回收桶後方樹下無人使用，致被告戶住仍然使用原
      告設置之垃圾子車、廚餘與資源回收桶，被告顯然尚未完
      成自有垃圾場之設置，兩造92年5月25日簽訂之系爭協調
      會議記錄所載被告「完成自有垃圾場」設置即可不用付垃
      圾清理費予原告之條件尚未成就，被告辯稱已完成自有垃
      圾場之設置而拒絕付費與原告，核屬無據。
    ５被告雖抗辯原告已委託訴外人張上森處理資源回收，且每
      年可自訴外人張上森處獲取1萬元之資源回收款項，而不
      必支出清潔費用，故不得向被告請求給付垃圾清理費云云
      。惟依系爭協調會議記錄內容，被告社區是否應繳納垃圾
      清理費予原告，非基於原告社區有無因清理垃圾場支出費
      用及支出之數額多少，是係繫於「梅竹賞社區住戶達160
      戶以上」及被告是否已「完成自有垃圾場」之設置等解除
      條件之成就。且原告主張其若自行處理及出賣資源回收物
      品，每年本有相當收益，因考量人力配置方委外處理，故
      原告社區係將販賣資源收回所得之金錢換取張上森之人力
      及額外1萬元之回饋金，此乃「以物換力」，並非原告所
      指有額外之收入，而不必支付清理費用等情，亦屬有據。
      再參諸證人謝燃妹、陳耀宗證稱其等於資源回收及廚餘工
      作外包予後，仍有受僱負責資源回收及廚餘以外之垃圾場
      清潔工作，故被告以原告未支出款項故其亦無庸支給原告
      垃圾清理費之辯解，尚未足取。
四、原告依協調會議記錄，請求被告按月支付原告社區○○道路
    維護基金5,000元，有無理由？
    原告主張被告應依協調會記錄第二項約定，按月支付原告聯
    外道路維護基金5,000元，就此被告辯稱：被告如有權利能
    力，則對於應依協調會議記錄第二點支付聯外道路維護基金
    予原告，並不爭執。經查，「垃圾管理費」、「聯外道路維
    護基金」、「公共設施經費」之協議俱屬被告基於規約約定
    所應執行之職務，被告之法定代理人蔡清標簽訂系爭協調會
    議記錄前既經被告即管理委員會開會同意授權簽訂，難謂其
    與原告訂立之協調內容為無效，且原告得基於程序選擇權，
    選擇以管理委員會為被告起訴請求，俾迅速而簡易確定私權
    並實現私權，從而，被告以其無權利能力，否認原告該部分
    之請求，難謂正當。而本件被告雖無實體法上之權利能力，
    惟其與原告簽訂之系爭協議會議記錄內容並非無效，且將來
    確定判決之既判力，依民事訴訟法第401條第2項規定應及於
    各區分所有權人，從而，原告依協調會議記錄，請求被告按
    月支付原告社區○○道路維護基金5,000元，即屬有據，應
    予准許。
五、原告依協調會議記錄或民法第179條之規定，請求被告自93
    年9月1日起，依據被告之持分比率17.38％，按月支付兒童
    遊戲區、社區俱樂部之公共設施管理費7,920元予原告，有
    無理由？
（一）原告主張被告應依協調會記錄第三項約定或不當得利之法
      律關係，按月支付原告關於兒童遊戲區、社區俱樂部之公
      共設施管理費7,920元等情；為被告所否認，並以公共設
      施管理費未於系爭協調會議記錄有所協議，是此為協議以
      外之費用，不在被告應繳納之費用內；且公共設施俱樂部
      ，因歷年來多由原告社區把持，被告住戶均無法使用，是
      原告請求稱被告社區應按持分負擔尚乏依據；兩造從無約
      定由原告添購設備，亦未委由原告經營，原告為自己社區
      住戶所購設備，被告社區無理由負擔等語置辯。
（二）查系爭協調會議記錄係約定「三、社區其他公共設施經費
      ，梅竹賞社區理應按持分比例分攤，但由於目前梅竹賞社
      區建戶數過少，尚無法負擔此部分金額，因此同意暫時放
      棄此部分使用之權利，但保有持分權（此項協議有效至民
      國93年8月31日，如需延長有效日期或終止由當任主委再
      協商權利義務之）。若梅竹賞社區住戶欲使用此部分之公
      共設施時，將須依照富群花園社區所訂之收費標準與管理
      辦法來收費及管理」等情，有協調會議記錄在卷可稽（見
      竹簡卷一第8頁）。綜觀約定之前後文，兩造應係約定被
      告住戶於98年8月31日前放棄公共設施使用權而不必支付
      公共設施管理費，惟自98年8月31日後，被告社區「住戶
      」如欲使用公共設施，則須依原告社區所訂之「收費標準
      與管理辦法」來收費及管理，亦即被告社區如有住戶於98
      年8月31日後欲使用原告管理之公共設施，須各別依原告
      社區訂立之收費標準與管理辦法繳交管理費始得使用，如
      被告社區全體住戶於98年8月31日後，仍繼續不使用原告
      管理之公共設施時，則須與原告當任之主任委員再行協商
      。準此，原告逕依系爭協調會議記錄第三點之約定請求被
      告按持分比例給付公共設施管理費，已乏依據。
（三）原告另主張被告社區住戶確有使用公共設施之事實，其得
      依不當得利之法律關係請求被告給付公共設施管理費云云
      。查證人謝燃妹固證稱：我98年開始負責俱樂部的清掃工
      作，我在俱樂部的工作內容包括清掃裡面的俱樂部地板、
      玻璃、廁所，各個房間都要進去打掃，平常富群花園社區
      、聖荷西社區、梅竹賞社區一些媽媽會帶小朋友來玩，有
      溜滑梯、教室、讀書室，我已經在那裡10幾年了，認識那
      個人是那個社區，俱樂部的進出，門口有磁卡的管制，忘
      帶卡按鈴的話，守衛會開門，守衛只要看到是兩造等社區
      （聲請人富群花園社區、相對人梅竹賞社區、聖荷西）的
      人就會開，至於後來蓋的資源回收場後面的大樓住戶，守
      衛不會開門讓他們進去俱樂部等語（見竹簡移調卷第124-
      126頁）。惟原告並未核發俱樂部之磁卡予被告社區住戶
      ，此為原告所不爭執（見竹簡三卷第24頁），故縱使原告
      僱用之守衛開門供被告社區住戶進入使用俱樂部內之設施
      ，亦係原告管理未臻嚴密及被告社區住戶個人行為，難認
      被告或被告社區全體住戶獲有不當得利或有支付公共設施
      管理費之義務，從而，原告依不當得利之法律關係請求被
      告給付公共設施管理費，難認正當。
六、綜上所述，本件被告雖無實體法上之權利能力，惟其與原告
    簽訂之系爭協調會議記錄內容並非無效，且將來確定判決之
    既判力，依民事訴訟法第401條第2項規定自應及於被告之區
    分所有權人。原告依協調會議記錄，請求被告每月支付原告
    垃圾清理費10,000元及聯外道路維護基金5,000元，均有理
    由，惟原告依協調會議記錄或民法第179條不當得利之規定
    ，請求被告自93年9月1日起，依據被告之持分比率17.38 ％
    ，按月支付兒童遊戲區、社區俱樂部之公共設施管理費
    7,920元予原告則無理由，此部分不應准許。
七、復按給付有確定期限者，債務人自期限屆滿時起，負遲延責
    任。又遲延之債務，以支付金錢為標的者，債權人得請求依
    法定利率計算之遲延利息。民法第229條第1項、第233條第1
    項前段分別定有明文。另應付利息之債務，其利率未經約定
    ，亦無法律可據者，週年利率為百分之5，民法第203條亦規
    定甚明。依系爭協調會議記錄載明被告同意按月繳納垃圾清
    理費、聯外道路維護基金，而被告自93年9月1日起即未依約
    繳納上開費用，為兩造所不爭執，則被告於該給付期限屆至
    時起未依約按月給付即應負遲延責任。從而，原告請求自93
    年9月1日起至起訴前之94年1月31日止，計5個月，被告社區
    應負擔之金額為75,000元（（垃圾清理費10,000元＋聯外道
    路基金5,000元）×5個月＝75,000元）及自起訴狀繕本送達
    翌日（94年3月4日）起至清償日止，按年息5％計算之利息
    ，核屬有據。次按，請求將來給付之訴，以有預為請求之必
    要者為限，得提起之，民事訴訟法第246條定有明文。將來
    給付之訴，以債權已確定存在，僅請求權尚未到期，因到期
    有不履行之虞，為其要件（有最高法院86年度台上字第1385
    號判決參照），被告自93年9月起即拒絕依約給付垃圾清理
    費、聯外道路維護基金，此為被告所不爭，故原告併請求被
    告應自94年2月1日起至清償日止，按月給付原告社區15,000
    元（垃圾清理費10,000元＋聯外道路基金5,000元＝15,000
    元），為有理由。至於公共設施管理費之請求，核屬無據，
    難以准許。
八、從而，原告本於系爭協調會議記錄，請求被告給付75,000元
    及自起訴狀繕本送達翌日（94年3月4日）起至清償日止，按
    年息5％計算之利息，暨自94年2月1日起至清償日止，按月
    給付原告社區15,000元，為有理由，應予准許。逾此範圍之
    請求，則無理由，應予駁回。
伍、本件係依民事訴訟法第427條第1項適用簡易訴訟程序所為被
    告一部敗訴之判決，應依同法第389條第1項第3款規定，就
    原告勝訴部分，依職權宣告假執行。至原告敗訴部分，原告
    雖聲明願供擔保請准宣告假執行，惟因該部份因訴之駁回而
    失所依據，應併予駁回。而被告聲明願供擔保，請准宣告免
    為假執行，經核與法律規定相符，爰酌定相當金額宣告之。
陸、本件為判決基礎之事證已臻明確，兩造其餘攻擊防禦方法及
    提出之證據，核於判決結果不生影響，無一一審究論述之必
    要，併此敘明。
柒、據上論結，本件原告之訴為一部有理由，一部無理由，依民
    事訴訟法第79條、第436條第2項、第389條第1項第3款、第
    392條第2項、判決如主文。
中    華    民    國    99    年    12    月    16    日
                  新竹簡易庭    法  官    吳靜怡
以上正本係照原本作成。
如對本判決上訴，須於判決送達後20日內向本院提出上訴狀。（
須按他造當事人之人數附繕本）。
如委任律師提起上訴者，應一併繳納上訴審裁判費。
中    華    民    國    99    年    12    月    16      日
                                書記官    周育瑜

司法院資訊處製作；財團法人民間司法改革基金會備份。
